【裁判字號】    98,上更(一),23
【裁判日期】    990209
【裁判案由】    貪污等
【裁判全文】
臺灣高等法院臺中分院刑事判決      98年度上更(一)字第23號
上  訴  人  臺灣南投地方法院檢察署檢察官
被      告  乙○○
            丙○○
上列二人共同
選任辯護人  蔡本勇律師
            蔡鴻斌律師
            盧仲昱律師
上列上訴人因貪污等案件，不服臺灣南投地方法院94年度訴字第
193號中華民國94年12月30日第一審判決（起訴案號：臺灣南投
地方法院檢察署93年度偵字第2453、2621號），提起上訴，判決
後，經最高法院第一次發回更審，本院判決如下：
    主  文
上訴駁回。
    理  由
一、公訴意旨略以：交通部觀光局日月潭國家風景區管理處(下
    稱日月潭風管處)於民國92年1月間計畫於同年9月辦理「日
    月潭大型活動計畫」，而以公開招標方式委託華采國際顧問
    有限公司（下稱華采公司），在總活動經費新台幣（下同）
    5千萬元之限制下規劃整個活動。華采公司於承攬前開規劃
    案後，即正式將活動名稱定為「2003年日月潭國際水上花火
    節系列活動」，並依合約規劃內容包括「日月潭國際湖畔音
    樂舞蹈藝術節」（經費約1千3百萬元）、「日月潭國際萬人
    泳渡嘉年華」（經費約1千2百萬元）及「日月潭國際水上煙
    火節」（以下簡稱「花火節活動」，經費約2千5百萬元）等
    三大主題活動。該公司當時負責該規劃案之專案經理賴毓佳
    （原名賴珮如），於規劃期間（即92年1月至同年5月間）曾
    多次與當時日月潭風管處處長即被告乙○○（現已退休）、
    遊憩課課長即被告丙○○（當時任企劃課長）及當時日月潭
    觀光發展協會理事長游裕銘（現已卸任，行使偽造私文書罪
    部分，業經本院95年度上訴字第310號判處有期徒刑10月確
    定在案）開會討論，最後於92年5月21日作結案報告，隨後
    提出完整之計畫書。詎被告乙○○與丙○○均為依法令從事
    於公務之公務員，為圖利日月潭觀光發展協會，明知依其自
    頒之「交通部觀光局日月潭國家風景區管理處補助機關（構
    ）、團體辦理觀光活動或計畫實施要點」第3點第3項第2款
    ，以部分補助為原則，且為規避政府採購法第4條，「…若
    補助金額占採購金額半數以上，且補助金額在公告金額以上
    者，適用本法規定…」，以及明知發展協會並無自籌經費之
    能力，二人竟與游裕銘共謀，就前開花火節活動部分，以華
    采公司所提出之計畫書為藍本，暗示被告游裕銘找人修改。
    游裕銘得知後，即意圖為自己不法之所有，透過不知情之案
    外人姚榮林略事修改後，於92年6月6日以日月潭觀光發展協
    會名義提出於日月潭風管處。依修改後之計畫，全部計畫金
    額提高至5416萬6千元，由日月潭觀光發展協會自籌2891萬6
    千元，行政院研究發展考核委員會補助25萬元，而日月潭風
    管處則依前開說明補助2500萬元，該游裕銘所提出之計畫書
    ，經被告丙○○依程序簽辦，再經被告乙○○核准補助後，
    即依計畫於92年9月間辦理活動。嗣因全部計畫實際上僅需
    經費約2500萬元，游裕銘遂透過不知情之廠商蒐集不實發票
    及憑證達2499萬7329元，連同合法憑證共湊足5014萬2016元
    ，以製作不實報表，使形式上日月潭風管處之補助經費仍未
    超過總活動經費之百分之50，而分三次持之向日月潭風管處
    辦理請款及核銷，被告乙○○、丙○○均明知花火節活動實
    際上僅需經費約2500萬元，對被告游裕銘以日月潭觀光發展
    協會名義所提出之總金額達5414萬2016元之報表及單據，僅
    為形式審核，即放任其申請前開補助經費得逞，其中第一期
    625萬元，由被告丙○○核章；第二期1250萬元，先後由被
    告丙○○及被告乙○○核章；第三期625萬元，亦先後由被
    告丙○○及被告乙○○核章。總計圖利游裕銘及發展協會25
    00萬元，因認被告乙○○、丙○○涉犯貪污治罪條例第6條
    第1項第4款之圖利罪嫌。
二、公訴意旨認被告乙○○、丙○○涉違反貪污治罪條例第6條
    第1項第4款之圖利罪嫌，無非係以(1)華采公司所規畫之花火
    節活動經費概算為2500萬元，此為被告乙○○、丙○○所明
    知，並有「研擬日月潭國際大型活動執行計劃」期中簡報會
    議紀錄一份附卷可憑；(2)比較華采公司於92年5月27日所提
    出定稿並經交通部觀光局核示同意辦理之花火節活動計劃書
    ，與日月潭觀光發展協會於92年6月6日出之「2003日月潭國
    際水上花火嘉年華」活動企畫書，可發現二者除活動場次略
    有調整外，內容可謂完全相同，幾近抄襲，然所需花費，華
    采預估2500萬元，日月潭觀光發展協會竟高達5400餘萬元，
    而日月潭觀光發展協會在極短時間，找齊國際煙火團隊及參
    與之街頭劇團，顯見該計畫書係抄襲華采公司，以日月潭風
    管處與日月潭觀光發展協會關係密切，被告乙○○、丙○○
    對於日月潭觀光發展協會並無自籌經費能力，自不得諉為不
    知，又對日月潭觀光發展協會理事長游裕銘所提出之企畫書
    內容與華采公司規劃案雷同，概估經費又相差超過一倍有餘
    ，亦難諉為不知，(3)且在事前對游裕銘提出企畫書之預算金
    額明顯高於華采2倍以上，被告丙○○、乙○○均予簽報核
    准，在游裕銘檢據報銷時，對游裕銘提出之不實單據又不為
    實質審核，放任游裕銘以此不實單據申請2500萬元補助款撥
    付日月潭觀光發展協會得逞，顯有圖利之故意為其論據。
三、按犯罪事實應依證據認定之，無證據不得認定犯罪事實，又
    不能證明被告犯罪者，應諭知無罪之判決，刑事訴訟法第15
    4條第2項、第301條第1項分別定有明文。次按認定不利於被
    告之事實，須依積極證據，茍積極之證據本身存有瑕疵而不
    足為不利於被告事實之認定，即應為有利於被告之認定，更
    不必有何有利之證據，至認定犯罪事實所憑之證據，雖不以
    直接證據為限，間接證據亦包括在內；然無論直接或間接證
    據，此用以證明犯罪事實之證據，猶須於通常一般人均不至
    於有所懷疑，堪予確信其已臻真實者，始得據以為有罪之認
    定，倘其證明尚未達到此一程度，而有合理性懷疑之存在，
    無從為有罪之確信時，自應為被告無罪之判決（最高法院76
    年度台上字第4986號、30年上字第816號判例意旨、82年度
    台上字第163號判決參照）。又按貪污治罪條例第6條第1項
    第4款之對於主管或監督之事務，直接或間接圖利罪，所稱
    之「圖利」，係指圖得不法利益而言，故依據法令從事公務
    之人員，對於主管或監督之事務所圖得之利益，並非不法，
    無論為自己或第三人，均不得以該罪相繩。該圖利罪，係以
    行為人基於不法圖利自己或第三人之犯意，並將犯意表現於
    行為，為構成要件，若無從證明公務員有不法圖利之犯意，
    則其行為縱然失當，亦難遽以該條款之罪相繩（最高法院86
    年台上字第1463號、84年台上字第618號、86年台上字第533
    2號、78年臺上字第3222號判決意旨足資參照）。而圖利罪
    之成立，須有為自己或第三人圖取不法利益之犯意始克當之
    ，而有無此項犯意，須依證據認定，不得僅以公務員所為失
    當行為之結果，使人獲得不法利益，即據以推定該公務員有
    圖利他人之犯意（最高法院88年度台上字第5311號、86年度
    台上字第5083判決意旨參照）。
四、訊據被告乙○○、丙○○均不否認「2003年日月潭國際水上
    花火節系列活動」日月潭風管處總預算為5千萬元，華采公
    司所規劃花火節活動部分活動經費為2500萬元及日月潭風管
    處補助日月潭觀光發展協會2500萬元分三期撥付之事實，惟
    堅詞否認有何圖利游裕銘或日月潭觀光發展協會，亦無與游
    裕銘共同持不實單據向國家詐取財物等犯行，均辯稱：渠等
    是依照規定辦理，並無圖利他人之意圖或任何不法犯行等語
    。經查：
(一)日月潭風管處為計畫辦理日月潭國際大型活動，研擬以35萬
    元之預算金額，就日月潭國際大型活動，於91年12月6日以
    公開招標經評選之方式，徵求企畫書，至92年1月3日截止收
    件為止，因有華采公司、嘉晨傳播有限公司（下稱嘉晨公司
    ）及泓廣國際廣告有限公司（下稱泓廣公司）等三家公司送
    件，經日月潭風管處遊憩課簽請擬另聘日月潭旅遊線企劃總
    監賴正鎰及日月潭觀光發展協會理事長游裕銘參加評審，與
    日月潭風管處各主管共計9人擔任評選，就日月潭國際大型
    活動計畫投標案進行評選，經當時日月潭風管處處長即被告
    乙○○簽准後，於92年1月24日辦理評選，復於92年1月24日
    評選當天，由被告乙○○主持，連同游裕銘、代表賴正鎰出
    席之莊正龍及日月潭風管處各主管即洪維新、鄭君健及伍漢
    宸共6人出席，在聽完嘉晨、華采及泓廣等公司之簡報後，
    評選結果排序為華采、嘉晨及泓廣，由華采公司取得優先議
    價議約權，並於92年3月18日與華采公司以34萬元達成議價
    及議約後，即由華采公司決標，日月潭風管處並於92年3 月
    25日與華采公司完成簽約。華采公司即依約於92年5月21 日
    向當時主持人即被告乙○○、出席人員即被告丙○○、及洪
    維新秘書、王銘山課長、鄭君健課長、伍漢宸主任、陳宗彥
    等人進行期中簡報，因執行進度良好，經決議視為期末報告
    ，華采公司並依決議內容於92年5月27日製作辦理日月潭國
    際大型活動計畫定稿，日月潭風管處並將該決議連同定稿之
    執行計畫送交通部觀光局核准，日月潭風管處亦將觀光局之
    核准函文及該處期中簡報會議記錄分別函知被告丙○○及日
    月潭風管處遊憩課等情，有中文公開取得報價單或企劃書公
    告資料（偵2453卷三p163)、日月潭風管處遊憩課委辦評選
    案簽(偵2453卷三p133)、日月潭風管處通知評選函、辦理「
    日月潭國際大型活動計畫案」紀錄、甄審評分表、評選結果
    及簽請議價議約(偵2453卷三p134-135、138-145、
    149-150) 、簽請議價議約、通知廠商議價議約及議價議約
    紀錄、依與華采公司簽約及用印生效之合約核銷撥付簽呈及
    合約書(偵2453卷三p172、164、175、174、176、186、
    189-192)、期中簡報會議紀錄函、華采公司提出定稿供日月
    潭風管處向交通部觀光局提報之「2003日月潭國際水上花火
    節系列活動計畫書」、交通部觀光局核准函(偵2453卷三
    p206-209、219-2 47、原審卷二p235-236)等在卷可稽，換
    言之，日月潭風管處將「研擬日月潭國際大型活動執行計畫
    」委由華采公司執行，係透過公開招標及由被告乙○○在內
    共6名委員以評選之方式，由華采公司決標，而華采公司依
    該大型活動執行計畫合約，在被告丙○○、乙○○均出席之
    期中簡報會議提出之「2003日月潭國際水上花火節系列活動
    計畫書」，亦經該會議決議通過，可知，華采公司標得大型
    活動執行計畫及依該合約所提出花火節系列活動計畫書，或
    係由委員會以評選方式決標，或由日月潭風管處以會議決議
    方式而定，合先敘明。
(二)又日月潭風管處檢附「2003日月潭國際水上花火節系列活動
    計畫書」向交通部觀光局請求核准同意辦理後，經交通部觀
    光局核准後（偵2453卷一p95-99)，日月潭觀光發展協會於
    92年6月6日雖檢送「2003日月潭國際水上花火節活動計畫書
    」，向日月潭風管處申請准予補助該活動經費，經交通部觀
    光局於92年6月16日由蘇成田局長為主持人，被告乙○○、
    丙○○與日月潭風管處陳志賢、鄭君健及日月潭觀光發展協
    會成員、牛耳文教基金會代表列席，在該交通部觀光局會議
    室就日月潭觀光發展協會提出「2003日月潭國際水上花火節
    活動計畫書」申請補助活動經費一案，召開過簡報會議後，
    即由日月潭風管處於92年6月20日，以張振乾為主持人、陳
    宗彥、吳得鑫、王銘山、馮孝民等委員列席、被告丙○○擔
    任紀錄下所召開之審查會，決議通過日月潭觀光發展協會以
    活動總經費5416萬6千元所承辦之日月潭國際水上花火節活
    動，同意補助2500萬元，並同意依活動進度分三期撥付，亦
    有日月潭觀光發展協會函、活動企劃書、交通部觀光局日月
    潭國家風景區辦理2003日月潭水上花火節系列活動簡報會議
    、日月潭風管處召開活動補助經費審查會函文及會議紀錄等
    在卷可參（偵2453卷一p100-160、248、246-247、249-251)
    。可知，日月潭觀光發展協會申請承辦2003年日月潭國際水
    上花火嘉年華活動及補助經費一案，係由交通部觀光局局長
    蘇成田，在被告二人及其餘日月潭風管處人員即鄭君健、陳
    志賢及牛耳文教基金會代表及交通部觀光局人員等均在場進
    行簡報後，並未否准日月潭觀光發展協會上開申請，再由日
    月潭風管處副處長張振乾主持及陳宗彥、吳得鑫、王銘山、
    馮孝山等委員出席下，以決議方式通過補助日月潭觀光發展
    協會2500萬元之補助款，及分三期撥付之結果，換言之，日
    月潭觀光發展協會申請承辦2003年日月潭國際水上花火嘉年
    華活動及補助經費一案，除在事前已向交通部觀光局提出簡
    報完畢，且係由日月潭風管處以委員會議決方式定之，實非
    被告二人在內之任何一人可獨自決定之；況且，依上開審查
    會議紀錄及簽到簿所載，被告乙○○並未出席該審查會，自
    無可能就日月潭觀光發展協會承辦「2003日月潭國際水上花
    火節活動計畫書」而申請活動補助經費一案，為任何指示之
    行為，至於被告丙○○雖為委員之一，然當天係以紀錄一職
    出席該審查會，亦併予敘明。
(三)公訴人認被告二人有圖利罪嫌，無非係以華采公司所提出之
    「2003日月潭國際水上花火節系列活動計畫書」，認為日月
    潭花火節活動實際經費僅需2500萬元，並以被告二人既參與
    華采公司向日月潭風管處所進行之期中簡報，對活動實際經
    費僅需2500萬元，均應明知。惟查：
  (1)依華采公司於92年5月27日提出之「2003日月潭國際水上花
    火節系列活動計畫書」(偵2453卷一p61-90)，雖有記載就國
    際水上花火節系列、日月潭湖畔音樂舞蹈藝術節系列活動及
    國際萬人泳渡嘉年華系列等三項活動之經費概算(偵2453 卷
    一p65反面)，然對於各項活動內容，如國際水上花火節系列
    ，雖載有表演活動名稱如國際劇團表演、音樂雷射光影水幕
    、國際街頭藝術、攝影、徵圖等，及各場次、地點等，但對
    於表演活動之主要核心，亦即各項活動之表演者，列如煙火
    施放之隊伍、表演之劇團、雷射音樂演奏者等均未記載（偵
    2453卷一p77-84)。又日月潭湖畔音樂舞蹈藝術節系列活動
    ，除其中二場有載明由國立台灣交響樂團、中廣國樂樂團演
    奏外，其餘表演內容或僅記述節目係音樂與魔術組合、或節
    目在德國曾獲首、或吉他重奏樂團曾在泰國獲首、或木
    管五重奏係多位留學美歸國音樂家組成、豎琴三重奏係留美
    及留德擔綱演出，或弦樂團係國內知名演奏家組成，邀信義
    鄉布農族表演等等，亦均無法確定或得知表演對象（偵2453
    卷一p68-77)。而國際萬人泳渡嘉年華系列亦僅記載活動名
    稱，並無任何活動內容及規模等描述（偵2453卷一p66-68)
    。惟各項活動之花費，因所邀請對象之層級不同，所需經費
    亦有不同，是以，所謂活動經費之預估，如未盧列表演對象
    及表演內容，實難僅以表演名稱如施放煙火、留美歸國音樂
    家演出等字樣，據以判斷該項活動所需之經費，從而，華采
    公司於92年5月27日所提出計畫書內關於花火節所需經費預
    估2500萬元，依據為何，既無任何資料可憑，該預估金額，
    是否可信，已非無疑，則是否可以上開華采計畫書內無任何
    具體活動演出者資料所提出之金額，據以認定2003年日月潭
    花火節活動實際經費僅需2500萬元，實有可議。
  (2)另依日月潭風管處91年12月9日針對「研擬日月潭國際大型
    活動執行計畫」以公開招標評選之方式，徵求企劃書，當時
    公告內容，僅載明為使活動具國際性水準，配合日月潭獨具
    特色，以吸引國際表演團體，更吸引國際遊客參訪，徵求企
    劃書內容應包括：活動主題、內容、經費額度與籌措方式、
    建議辦理季節、時程，人力使用配置規劃等等，均未針對活
    動經費為任何限制或規定，有公告書在卷可按（偵2433卷一
    p47）。在92年1月3日截止收件日止，有華采、嘉晨及泓廣
    等三家公司送件，而依華采公司在送件時所提之「研擬日月
    潭國際大型活動執行計晝」（見外放證物壹之二），關於
    2003日月潭國際藝術文化活動，活動內容有天幕水上電影、
    國標舞及情歌大賽、國際煙火大賽、國際煙火攝影比賽、日
    月潭國際嘉年華、萬人泳渡日月潭、國際獨木舟大會串、國
    際原住民歌舞晚會等，且記載電影部分係國際春暉電影公司
    、舞蹈及情歌係台北市國際標準舞協會及三立電視台、煙火
    大賽係安排澳洲、南韓、菲律賓、葡萄牙、泰國、德國、日
    本、中國大陸、法國及台灣等團體，藝術嘉年華係邀請加拿
    大甩繩大木偶劇團、日本飛行船劇團、世界踢踏舞王：愛爾
    蘭火焰舞者、國家交響樂團、優人神鼓、雲門舞集及朱宗慶
    打擊樂團、早泳會及九族文化村等團體參與，因此預估活動
    經費約6700萬元，且其中萬人泳渡部分僅預估約250萬元(外
    放證物壹之二p9-21)。而嘉晨公司在送件時所提之「璀燦日
    月潭2003日月潭國際水上花火嘉年華」（見外放證物壹之一
    ），關於2003日月潭國際水上花火嘉年華活動，活動內容有
    星光大道、國際煙火表演、光影劇場天及歡樂舞台區等，其
    中國際煙火表演係安排澳洲、中國大陸、德國、美國、日本
    及中華民國，光影劇場則設有星光總部、星光月影研究中心
    、太空歷險記、月光迷宮及水舞親水區等互動活動區外，並
    有星月傳奇黑光劇、彩虹水森林等表演，因此預估活動經費
    約5400萬元(外放證物壹之一p4-23)。可知，當天參與評選
    之公司，對於2003年日月潭國際大型活動，在評估邀請參加
    表演之團體及演出內容後，所預估之費用均高達5、6千萬元
    。
  (3)然日月潭風管處針對送件公司進行評選後由華采公司得標，
    雙方並於92年3月25日簽訂「研擬日月潭國際大型活動執行
    計畫」委託合約書(偵2453卷一p53-58)，惟觀諸該委託合約
    書之內容，關於委託服務內容之工作目標即載明：『將以「
    日月潭國際湖畔音樂舞蹈藝術節（經費約1300萬元)」、「
    日月潭國際萬人泳渡嘉年華(經費約1200萬元)」及「日月潭
    國際水上煙火節(經費約2500萬元)」等三大活動主題單元，
    ...』等字樣(偵2453卷一p53)，且華采公司於92年5月27日
    提出「2003日月潭國際水上花火節系列活動計畫書」供日月
    潭風管處向交通部觀光局提報時，該計畫書關於活動所需經
    費，亦為「日月潭國際水上花火節－經費2500萬元」、「日
    月潭國際湖畔音樂舞蹈藝術節－經費1300萬元」、「日月潭
    國際萬人泳渡嘉年華系列活動－經費1200萬元」（偵2453卷
    三p221-223)，非但名稱，連預估之活動經費均與日月潭風
    管處在委託合約書內所載工作目標相同，惟觀諸華采公司於
    92年1月3日送件參與投標規劃日月潭大型活動執行計畫時，
    預估活動經費尚有6700萬元，且扣除萬人泳渡及獨木舟等活
    動，預估金額亦有6250萬元；於92年5月27日提出「2003日
    月潭國際水上花火節系列活動計畫書」時，關於活動之分類
    名稱及金額，均與日月潭風管處委託合約書所載一致，然華
    采公司在92年5月27日所提出之「2003日月潭國際水上花火
    節系列活動計畫書」裡，並無任何參加各項活動之表演團體
    及表演內容，與當時送件參加評選時所提出已詳載活動內容
    、表演團體名稱及預估活動經費之文件相互比較，足以徵顯
    華采公司在92年5月27日之「2003日月潭國際水上花火節系
    列活動計畫書」裡關於活動經費，應係完全依照日月潭風管
    處在委託合約書內工作目標之指示所為，至為明確。是以，
    2003年日月潭花火節活動實際所需經費為何，實難以華采公
    司完全依照日月潭風管處委託合約書所載金額，在92年5 月
    27日提出之「2003日月潭國際水上花火節系列活動計畫書」
    裡關於日月潭國際水上花火節項目之經費為2500萬元，據以
    認定當時由日月潭觀光發展協會承辦之日月潭國際嘉年華系
    列等活動實際經費僅約2500萬元。
  (4)再依日月潭觀光發展協會於92年6月6日向日月潭風管處陳明
    擬承辦日月潭國際水上花火節活動，請求准予補助活動經費
    時(日月潭風管處通過日月潭觀光發展協會之補助請求，及
    通過補助款為2500萬元，分三欺撥付，除已向交通部觀光局
    局長簡報完畢後，通過上開申請案，係由日月潭風管處召集
    人張振乾，通知被告丙○○在內之各委員出列後，經6人出
    席後，以開會決議方式通過該申請案，已詳述在前，並可參
    偵2453卷一p246-251)，所檢送之「2003日月潭國際水上花
    火嘉年華活動企畫書」(偵2453卷一p100、101-189)，企畫
    書預估之活動經費約5416萬6千元(偵2453卷一p131-134)，
    且觀諸該企畫書之活動內容有星光大道、雷射光影水幕暨水
    舞表演、澳洲、中國大陸、英國、美國、法國及中華民國等
    國際煙火表演、張黎明童顏劇團、王仁千與他的街頭藝術工
    作室、境遇者劇像體、廖晉儀聯合影像製作劇場、王雁盟手
    風琴、小丑默劇團、逗點劇團、ｅ”tosto+salom獨立舞蹈
    團、Wire Monkey舞團、ATASH音樂團體、A STANDARD
    THEATRE GROUP遊牧劇團、Brook Castleberry Hall等團體
    劇團及街頭藝表演，與華采及嘉晨公司在送件參加評選時各
    別提出之文件相較下，日月潭觀光發展協會所檢送之企畫書
    ，針對日月潭水上煙火、水舞及國際劇團、街頭藝術表演等
    活動，除已提出表演者名單外，其中施用煙火等團隊更提出
    各國際隊伍之過往資料，上開活動內容，與嘉晨公司所規劃
    之主要活動內容大致相同，亦與華采公司扣除萬人泳渡、國
    際獨木舟等活動後，差異不多，而嘉晨公司預估之活動經費
    為5400萬元，華采公司在扣除萬人泳渡及國際獨木舟等項目
    後，所評估之經費亦有6250萬元，則日月潭觀光發展協會
    於92年6月6日向日月潭風管處請求補助活動經費時所檢送「
    2003日月潭國際水上花火嘉年華活動企畫書」裡，關於該次
    活動所需經費約5416萬6千元，實難想見有何明顯不合理之
    處。
  (5)綜上，公訴人僅以日月潭觀光發展協會於92年6月6日提出之
    計畫書，關於國際煙火及劇團等表演之經費達5416萬6千元
    ，較華采公司於92年5月27日提出計畫書裡關於水上煙火僅
    2500萬元為高，而未深入了解華采公司在計畫書裡僅空洞記
    載有花火節、國際劇團、雷射水幕及街頭藝術等活動，而無
    任何表演團體資料所得出之預估經費，是否可採？及未詳加
    比對華采公司在計畫書之總體活動經費裡，無論活動項目名
    稱及經費均與日月潭風管處與華采公司簽訂委託合約書之指
    示完全一致，華采公司是否完全遵照該委託書之指示，在計
    畫書內記載活動所需經費，而未實際進行預估，該計畫書內
    之經費數據，是否正確？即據以認定被告乙○○、丙○○均
    『明知』日月潭國際花火節實際所需經費僅需2500萬元，既
    與卷內事證明顯不符，此部分認定尚嫌率斷，自無法憑採。
(四)公訴人另以被告二人對於游裕銘以日月潭觀光發展協會名義
    所提出承辦2003年日月潭國際水上花火嘉年華活動之經費預
    估高達5416萬6千元，明顯有不合理之處，竟仍准許，且放
    任游裕銘持不實單據申請補助款得逞，惟查：
  (1)日月潭風管處於接獲日月潭觀光發展協會提出以5416萬6 千
    元承辦2003年日月潭國際水上花火嘉年華活動後，被告乙○
    ○、丙○○雖均參與於92年6月16日向交通觀光局局長之簡
    報會議，有簽到單在卷可按（偵2453卷一p247、248)，然對
    於日月潭風管處於92年6月20日所召開之活動補助經費審查
    會，被告乙○○並未列席，僅被告丙○○曾以委員身分接受
    通知，並於當天擔任紀錄一職，亦有日月潭風管處函及簽到
    單在卷可參（偵2453卷一p246、249-251)。被告二人雖曾參
    加向交通部觀光局之簡報，惟依簽到單所載，當天尚有交通
    部觀光局、日月潭風管處、牛耳文教基金會及日月潭觀光發
    展協會等單位人員出席，且本件華采計畫書所預估之活動金
    額，本無法據以作為承辦日月潭煙火活動實際所需經費之依
    憑，而日月潭觀光發展協會在92年6月6日活動企畫書內所預
    估之舉辦企畫書內詳細列舉各項活動所需之經費，亦無顯然
    不合理之處，均已詳述在前，自難以被告二人有出席向交通
    部觀光局之簡報會議，即認為被告二人有圖利等貪瀆罪嫌。
    至於日月潭風管處在結束向交通部觀光局之簡報會議後，於
    92年6月20日即召開日月潭觀光發展協會申請辦理「2003日
    月潭國際水上花火節」活動補助經費審核之審查會，然被告
    乙○○並非審查會之審查人員，業經證人即日月潭風管處副
    處長暨審查會召集人張振乾證述在卷（原審卷二p29），且
    被告乙○○亦未接受通知出席該審查會，更未列席參加，亦
    有日月潭風管處通知函及簽到簿在卷可參(偵2453卷一p249-
    250)，而被告丙○○雖參加該審查會，惟審查會係經出席委
    員開會後，以決議之方式通過補助申請案，亦有會議記錄可
    憑（偵2453卷一p250-251)，且依證人陳宗宏亦證稱：被告
    丙○○是主辦單位，有參加會議，但沒有評審發言的資格等
    語（見原審卷二p51），及證人張振乾亦證稱雖未看過華采
    公司決定版之企畫書，但確實有看過華采公司評比時之企劃
    案（原審卷二p33)等情，及證人陳宗宏亦曾參與華采公司招
    標案之評選，有簽到單及評分統計表可參（偵2453卷三p138
    、140)，可知，當天出席審查會之主持人張振乾及陳宗宏，
    對於承辦日月潭國際煙火、藝術等表演，在參加投標之企畫
    公司在企畫書中預估之費用即高達5、6千萬元，應無不知之
    理，則日月潭觀光發展協會在申請補助案所提出活動企畫書
    內關於承辦各項活動預估經費約為5416萬6千元，是否合理
    ，證人即當天出席審查會之委員張振乾、陳宗宏亦應有所依
    憑，再佐以證人即日月潭風管處補助機關（構）、團體經費
    審核小組成員張振乾、吳得鑫、溤孝民、陳宗宏於原審審理
    時，均到庭具結證稱：被告乙○○、丙○○並無任何指示，
    渠等均同意該補助費用之申請等語（原審卷二p30、36 、39
    、40、41、45、49、50、51)；足認被告乙○○、丙○○並
    未影響上開審核小組之決議，尚難認未出席該審查會之被告
    乙○○及有出席該審查會之被告丙○○二人，有何圖利等不
    法之犯行。此外，被告乙○○在審查會通過上開申請補助案
    時，雖仍係日月潭風管處之處長，然依交通部觀光局日月潭
    國家風景區管理處補助機關(構)、團體辦理觀光活動或計畫
    要點4點明定申請補助金額達新台幣10萬元以上者，應提本
    處「補助機關（構）、團體經費審核小組」審查通過，並簽
    報核定後執行（他513卷一p81、83)。可知是否給予補助係
    由審查會決定之，在審查會通過後，雖應簽報由處長核定後
    執行，然依證人張振乾、陳宗宏亦均證稱如果審查會不通過
    ，程序上處長不可單獨決定要補助等語，可知，處長既無法
    獨斷獨行，自無可能僅以被告乙○○以處長一職，核定審查
    會同意給予補助之決議，並交付執行，即率爾認定被告乙○
    ○有何圖利或貪瀆犯意或犯行。
  (2)再者，本件既無證據證明被告二人對於2003年日月潭舉辦國
    際煙火及劇團等藝術表演活動之合理經費應僅需2500萬元，
    有何明知之處？復無證據證明被告二人對於日月潭觀光發展
    協會提出以5416萬6千元舉辦日月潭國際煙火嘉年華活動，
    亦應明知該預估之費用有不合理之處，且依參加公開招標評
    比之企畫公司如華采公司及嘉晨公司，在評比時提出之企畫
    書（該企畫書對於如邀請已確定之團體參與活動，且該團體
    及活動內容與日月潭觀光發展協會承辦時所提出亦有相同之
    處）預估之費用，亦高達5、6千萬元，已詳述在前，本難僅
    以被告二人在日月潭觀光發展協會依審查會通過補助案之決
    議內容，向日月潭風管處申請核發補助款時，予以核章，即
    據以認定被告二人有圖利等貪瀆犯行。
  (3)至於，在上開補助款均核發完畢後，游裕銘雖遭查獲在向日
    月潭風管處申請各期補助款時，所提出之單據有部分不實（
    游裕銘此部分業經判處有期徒刑10月確定在案)，惟依證人
    即風管處負責花火節活動第三期補助款核銷主辦人員吳敏綺
    於原審審理時即具結證稱：國際水上花火節補助款是根據日
    月潭觀光發展協會所提出之單據憑證核銷，因為是書面審查
    ，如果憑證是偽造或不實無法審查，伊並沒有受到被告乙○
    ○、丙○○任何指示，只是依法行政，伊並無發現有何偽造
    或虛報支出的情形，用以申請補助之憑證只要是收據或領據
    就可以，並不需要正式的發票，因為有些商家沒有辦法開立
    發票等語明確（原審卷二p66-67)，核與交通部觀光局日月
    潭國家風景區管處98年8月31日觀潭秘字第0980005409號函
    亦載明該處依交通部觀光局日月潭國家風景區管理處補助機
    關(構)、團體辦理觀光活動或計畫實施要點第5條第2項之規
    定，就核定補助內容項目責請受補助單位於活動結束後一個
    月內提報工作成果及相關單據核銷進行書面審核等內容相符
    （本院卷p109-110)，而依審計機關審核團體私人領受公款
    補助辦法第6條規定：「領公款補助之各團體，如其所領受
    之補助款為其經常或臨時支出之一部者，得由主管機關先憑
    據列報，審計機關於必要時，得派員抽查之。」復查支出憑
    證處理要點第4點第1項規定：「各機關支付款項，應取得收
    據、統一發票或相關書據。」同要點第5點規定：「收據除
    本要點另有規定外，應記明下列事項：（一）受領事由。（
    二）實收數額。（三）支付機關名稱。（四）受領人之姓名
    或名稱、地址暨國民身分證或營利事業統一編號。受領人如
    為機關或本機關人員，得免記其地址及統一編號。（五）受
    領年月日。」同要點第6點規定：「統一發票應記明下列事
    項：（一）業營業人之名稱、地止及營利事業統一編號。（
    二）採購名稱及數量。（三）單價及總價。（四）開立統一
    發票日期。（五）買受機關名稱。前項各款如記載不明，應
    通知之。第二款必要時，應註明廠牌或規格。第二款及第三
    款如以其他相關清單佐證者，得免逐項填記。第五款之買受
    機關名稱如確係具有機密性者，得免註明。收銀機或計算機
    器開具之統一發票，僅列日期、貨品代號、數量、金額者，
    應由經手人加註貨品名稱，並簽名，如其他相關憑證已記載
    採購事項及貨品名稱者，得免加註。」爰主管機關應就撥付
    補助款取得之收據、領據或發票等妥為形式上是否合規定之
    書面審核，亦有審計部98年10月5日台審部交字第098100084
    0號函在卷可按(本院卷p102-103)，可知，本件日月潭風管
    處就日月潭觀光發展協會申領補助款時，係採取形式上之書
    面審核，至為明確。本件日月潭風管處就「2003日月潭國際
    水上花火嘉年華」活動補助款之審核及處理結果，既均已併
    送審計機關，嗣因報載承辦之日月潭觀光發展協會似涉有以
    假發票詐領補助款等情事，審計部方於95年1月間派員查核
    ，惟查核結果，亦僅認定申請補助案件之作業未臻嚴謹，流
    於形式等缺失，並未發覺日月潭風管處就日月潭觀光發展協
    會申請核撥補助款時，有任何未取得收據、領據或發票，或
    上開單據有明顯未具備支出憑證處理要點規定之形式上應具
    備之事項，亦有審計部上開函文（本院卷p103正反面)及日
    月潭風管處95年4月4日觀潭秘字第0950001469號函附之「2
    003日月潭國際湖畔音樂舞蹈藝術節」、「日月潭國際萬人
    泳渡嘉年華」活動相關資料影本(上訴審卷一p62、外放證物
    貳，含經費核銷單據等)在卷可稽。是以，本件綜觀全卷，
    既無證據證明被告二人知悉日月潭觀光發展協會提出不實之
    單據，則被告二人對於經日月潭風管處職員依規定就申請補
    助單位提出之憑證進行形式上書面審核無誤而予以核章，尚
    難僅以游裕銘所提出之憑證有部分不符會計法或商業會計法
    所定義之會計憑證，遽認被告乙○○、丙○○有何圖利或貪
    瀆之犯意或犯行。
(五)公訴人另以日月潭風管處與日月潭觀光發展協會關係密切，
    被告乙○○、丙○○二人理應知悉發展協會並無自籌款項之
    能力，並據以認定被告二人有圖利犯行，惟遍觀全卷，公訴
    人僅以日月潭觀光發展協會92年經費預算表之經費收入為67
    000元(他513卷一p85）即認定該協會無自經費之能力，顯有
    誤認，概觀諸上開日月潭觀光發展協會92年經費預算表所列
    之67000元，係該會向團體會員及個人會員當年度所收取經
    費（會費），尚無法藉此否定日月潭觀光發展協會無向外籌
    募款項之能力，且觀諸該協會之成員，團體會員即有九族文
    化村股份有限公司、涵碧樓大飯店股份有限公司、哲園名流
    會館、江山藝術中心、晶園休閒農場、翠湖渡假村等日月潭
    地區知名觀光飯店及店家，有該協會團體會員名冊在卷可考
    （偵2453卷一p156)，亦難否定該協會無法藉由協會內團體
    會員在商界上之影響力而募得款項。公訴人僅以該協會全年
    向會員收取之經費（即會費），即率爾推定該協會無自籌款
    項之能力，顯無憑採。此外，公訴人亦僅以日月潭風管處與
    日月潭觀光發展協會關係密切，即認定被告二人應知悉該協
    會無自籌款項能力，除關於該協會無自籌款項能力部分，已
    無足採信，而詳述在前外，公訴人對於被告二人有何「明知
    」？亦未提出任何證據，純屬臆測之詞，亦難憑信；且依證
    人陳宗宏於原審審理時證稱：有無自籌款能力，要看執行能
    力，因為那是一個協會，看會員的組成及以前承辦案件的經
    驗等語，及證人張振乾於原審審理時亦證稱：有關發展協會
    有無承辦與自籌能力部分，只有請發展協會理事長說明，這
    部分我們沒有能力審查，且還沒有執行，無法評斷等語明確
    ，是有無自籌款能力部分亦屬上開審核小組之職權，非屬被
    告乙○○、丙○○之權責。綜上，既無證據證明日月潭觀光
    發展協會無自行透過協會成員對外籌募款項之能力，更無證
    據被告二人有何明知日月潭觀光發展協會無自行籌募款項之
    能力，認據認被告二人有圖利等貪瀆犯行，亦無足採。
(六)此外，本件既無證據證明被告二人對於游裕銘以日月潭觀光
    發展協會之名義，向日月潭風管處請領核撥補助款時，所提
    出之單據有部分不實已知悉在前，亦難認被告二人對於游裕
    銘有提出部分不符會計法或商業會計法所定義會計憑證申領
    補助款之行為，有何與游裕銘共同利用職務上之機會詐取財
    物等罪嫌，附此敘明。
五、綜上所述，按犯罪者，行為人在決意犯罪（即萌生犯意）之
    前，必有其犯罪之動機，本件乃南投地區自921地震後，觀
    光蕭條，為振興地區觀光，研擬舉辦各項活動，被告乙○○
    、丙○○當時適逢職日月潭風管處處長及遊憩課課長，相關
    活動之進行，亦曾向交通部觀光局提出簡報，且經費之補助
    ，亦均如數撥交承辦之日月潭觀光發展協會，該協會亦如期
    完成該年度日月潭國際嘉年華系列活動，亦有成果輯冊在卷
    可參（偵24 53卷二)，本件日月潭觀光發展協會理事長游裕
    銘雖有提出部分不實單據請領補助款之情事，然本件經調查
    後，游裕銘所領得之款項，亦均用以支付舉辦上開活動之各
    項開銷，並未見游裕銘有將領取補助款據為己有之情事，更
    未見被告二人有從中謀取任何利益之情形，又無任何積極證
    據足以顯示被告乙○○、丙○○與游裕銘私下有何人情關說
    ，或條件交換，或利益輸送等謀議約定，則被告乙○○、丙
    ○○何來圖利游裕銘或發展協會之動機？苟無犯罪動機，如
    何萌生圖利之決意，進而付諸行動？縱被告乙○○、丙○○
    對於本件花火節活動申請補助審查之過程有疏失之處，但若
    以其查核審查過程有瑕疵，即斷然推定有圖利他人之意圖，
    亦難見公平。本件公訴人所憑之證據，無論直接或間接證據
    ，均尚未達於一般之人均可得確信，而無合理之懷疑存在之
    程度，本院亦查無其他確切証據，足資証明被告二人有公訴
    人指摘之犯行，即屬不能證明被告犯罪，自應就此為被告二
    人無罪之諭知。原審經查明相關事證後，尚無法形成被告乙
    ○○、丙○○二人有罪之確信，認不能證明被告二人犯罪，
    而為無罪之諭知，均已詳敘其理由，核無不當。公訴人上訴
    意旨，猶執陳詞，指摘原判決不當，為無理由，應予駁回。
據上論結，應依刑事訴訟法第368條，判決如主文。
本案經檢察官甲○○到庭執行職務。
中    華    民    國    99    年    2    月    9    日
            刑事第六庭    審判長法  官  李  文  雄
                                法  官  陳  如  玲
                                法  官  林  靜  芬
以上正本證明與原本無異。
如不服本判決應於收受送達後十日內向本院提出上訴狀，其未敘
述上訴之理由者並得於提起上訴後十日內向本院補提理由書（均
須按他造當事人之人數附繕本）「切勿逕送上級法院」。
                              書記官  高  勳  楠
中    華    民    國    99    年    2    月    9    日

司法院資訊處製作；財團法人民間司法改革基金會備份。
